【裁判字號】    98,上易,2337
【裁判日期】    981103
【裁判案由】    詐欺
【裁判全文】
臺灣高等法院刑事判決                98年度上易字第2337號
上  訴  人    臺灣臺北地方法院檢察署檢察官
被      告    丙○○
上列上訴人因被告詐欺案件，不服臺灣臺北地方法院98年度易字
第13號，中華民國98年7月31日第一審判決（起訴案號：臺灣臺
北地方法院檢察署97年度偵緝字第570號），提起上訴，本院判
決如下：
    主  文
上訴駁回。
    理  由
一、公訴意旨略以：被告丙○○預見將金融機構帳戶提供他人使
    用，可能為不法詐騙份子利用作為犯罪工具，竟不違背其本
    意，基於幫助詐欺之故意，於民國（下同）96年6月8日前之
    某日時，在不詳地點將其所有之萬泰商業銀行復興分行（設
    臺北市大安區○○○路○段1號，下簡稱萬泰銀行）帳號000-
    00-00000-0-0號帳戶之金融卡及密碼，交付與某真實姓名、
    年籍不詳之人，提供予該不詳人士所組成之詐欺集團作為犯
    罪工具使用。迨該詐欺集團成員隨即基於意圖為自己不法所
    有之犯意，於96年6月8日致電乙○○，誆稱因告訴人乙○○
    先前在雅虎奇摩拍賣網站購物時，誤選分期付款之選項，須
    持金融卡至自動櫃員機操作以取消扣款，致告訴人乙○○陷
    於錯誤，於同日下午6時43分（起訴書誤載為49分），至桃
    園縣楊梅鎮○○街7號楊梅郵局自動櫃員機依對方指示操作
    ，因而自其中壢普仁郵局帳號00000000000000號帳戶轉帳新
    臺幣（下同）2萬9989元，至丙○○上開萬泰商業銀行復興
    分行帳戶中，旋遭該詐欺集團成員提領一空。嗣乙○○發現
    帳戶內存款被轉出，始知受騙，乃報警循線查獲，因認被告
    丙○○涉有刑法第339條第1項、第30條第1項前段之幫助詐
    欺取財罪嫌等語。
二、按犯罪事實應依證據認定之，無證據不得認定犯罪事實；又
    不能證明被告犯罪者，應諭知無罪之判決，刑事訴訟法第15
    4條第2項及第301條第1項分別定有明文。次按認定不利於被
    告之事實須依積極證據，苟積極證據不足為不利於被告事實
    之認定時，即應為有利於被告之認定（最高法院30臺上字第
    816號判例意旨參照）；檢察官對於起訴之犯罪事實，倘其
    所提出之證據，不足為被告有罪之積極證明，或其指出之證
    明方法，無從說服法院以形成被告有罪之心證，基於無罪推
    定之原則，自應為被告無罪判決之諭知（最高法院92年臺上
    字第128號判例意旨參照)。又刑事訴訟法上所謂認定被告犯
    罪事實之證據，係指足以認定被告確有犯罪行為之積極證據
    而言，苟積極證據不足為不利於被告事實之認定時，即應為
    有利於被告之認定，更不必有何有利之證據（最高法院29年
    上字第3105號及30年上字第816號判例意旨參照）。申言之
    ，認定犯罪事實所憑之證據，雖不以直接證據為限，間接證
    據亦包括在內，然而無論直接證據或間接證據，其為訴訟上
    之證明，須於通常一般之人均不致有所懷疑，而得確信其為
    真實之程度者，始得據為有罪之認定，倘其證明尚未達此一
    程度，而有合理之懷疑存在而無從使事實審法院得有罪之確
    信時，即應由法院為諭知被告無罪之判決（最高法院76年臺
    上字第4986號判例）；換言之，事實審法院倘已踐行完畢調
    查證據之程序後，仍無法形成「被告確有該當各該構成要件
    所欲處罰之構成要件事實」之確信時，即應依刑事訴訟法上
    「罪疑利益歸於被告（亦即，倘有懷疑則從被告之利益作解
    釋）」之證據法則，逕為被告有利之認定。
三、證據能力部分：按被告以外之人於審判外之言詞或書面陳述
    ，除法律有規定者外，不得作為證據，刑事訴訟法第159條
    第1項定有明文，此即學理上所稱「傳聞證據排除法則」。
    又被告以外之人於審判外之陳述，雖不符同法第159條之1至
    第159條之4之規定，而經當事人於審判程序同意作為證據，
    法院審酌該言詞陳述或書面陳述作成時之情況，認為適當者
    ，亦得為證據。當事人、代理人或辯護人於法院調查證據時
    ，知有第159條第1項不得為證據之情形，而未於言詞辯論終
    結前聲明異議者，視為有前項之同意，此則據同法第159條
    之5規定甚明。鑒於採用傳聞證據排除法則重要理由之一，
    係因傳聞證據未經當事人之反詰問予以覈實，若當事人願放
    棄對原供述人之反對詰問時，原則上即可承認該傳聞證據之
    證據能力。而揆諸我國刑事訴訟法第159條之5之立法理由，
    除參照前述傳聞證據排除法則之基本法理外，亦參考日本刑
    事訴訟法第326條之立法例，查日本刑事審判實務之運作，
    有關檢察官及被告均同意作為證據之傳聞書面材料或陳述，
    可直接援引該國刑事訴訟法第326條作為傳聞例外之法律依
    據，僅在檢察官與被告或其辯護人不同意之情況下，乃須根
    據其他傳聞例外規定，俾以斟酌該等傳聞書面材料或陳述是
    否具有證據能力，在當事人間無爭執之案件中，傳聞證據基
    本上均可依據前引規定提出於法院使用。據此，我國刑事訴
    訟法第159條之5之適用應可作同上之解釋。公訴人、被告就
    本件判決所引之被告以外之人於審判外之陳述，迄於言詞辯
    論終結前未為異議之聲明，而本院審酌渠等陳述作成時之情
    況，核無違法取證及證明力明顯過低之瑕疵，為證明犯罪事
    實所必要，亦認為以之作為證據為適當，根據上開規定及說
    明，作為本件判決認定被告犯罪事實之被告以外之人於審判
    外陳述是否屬於傳聞之例外，無庸先行考量刑事訴訟法第15
    9條之1第2項、第159條之2、第159條之3等規定，得逕依同
    法第159條之5規定作為證據。
四、公訴人認被告涉有上揭犯行，無非係以告訴人乙○○之指訴
    、證人甲○○之證述及被告萬泰銀行帳戶開戶資料及交易清
    單，為其論據。訊據被告堅詞否認涉有上開犯行，於原審時
    辯稱：上開萬泰商業銀行帳戶係其為匯入薪資而開戶，嗣於
    95 年10月離職後即未再使用，存摺仍由其保管中，並曾交
    付予檢察官核閱，金融卡不知何時遺失，係至警局時始發覺
    。其曾於95年3月間將金融卡交予前夫甲○○並告知密碼，
    請甲○○代為提領7萬元繳交其子之幼稚園學雜費，故甲○○知悉該金融卡密碼，且金融卡平日置放於住處，極可能係
    甲○○將該金融卡取走交付詐騙集團；復於本院審理時辯稱
    ：伊沒有提供金融卡、密碼及帳戶讓人去行使詐騙等語，經
    查：
（一）萬泰銀行復興分行帳號000-00-00000-0-0號帳戶係被告所
      有，原供為每月薪資轉帳使用，然自95月10月12日提領剩
      餘93元後，迄本案告訴人匯款前，已有數月未予使用之事
      實，有萬泰銀行96年8月20日復興（密）字第096082002號
      函暨所附存摺對帳單（見臺灣臺北地方法院檢察署96年度
      偵字第20833號卷第8頁至第14頁）在卷可參。
（二）被告於95年間仍與前夫甲○○同住之事實，亦據證人甲○○於偵查中結證明確（臺灣臺北地方法院檢察署97年度偵
      緝字第570號卷第21頁），被告辯稱：曾於95年5、6月間
      曾將提款卡交付甲○○提領，並告知其金融卡密碼等情，
      經原審及本院傳訊證人甲○○，其到庭後依刑事訴訟法第
      180條、第181條之規定拒絕作證，並具結以代釋明（原審
      98年7月2日審判筆錄第3頁、本院98年10月20日審判筆錄
      第2頁），則無法以交互詰問之方式確認證人於偵訊中所
      證其未曾提領該帳戶款項之證詞之真偽，公訴人所舉證人
      甲○○之證詞為被告不利之證據，即難認無疑。
（三）被告於案發後仍持有系爭帳戶存摺之事實，有該存摺影本
      在卷可憑（同前偵緝字卷第8至10頁），其並曾於97年5月
      27日檢察官庭訊時提出交付檢察官閱覽（同前偵緝字卷第
      13頁），益徵被告辯稱其仍持有存摺，不知金融卡遭他人
      使用一事應非卸責之詞。
（四）依現行詐欺集團收購人頭帳戶之手法，均係同時購入存摺
      及金融卡，避免存摺仍由帳戶所有人持有遭帳戶所有人領
      取之風險，實施詐欺之正犯，要無任令被告僅交付金融卡
      ，自行保留存摺之理。從而，被告辯稱：因許久未使用該
      帳戶，因存摺仍持有中，不知金融卡遺失遭他人使用，已
      有相當之證據可資證明。公訴人僅憑被告帳戶遭人用以詐
      騙，即認被告必係將其金融卡交予詐欺集團使用而有幫助
      詐欺之故意，尚難憑採。
五、綜上所述，被告所辯洵屬有據。公訴人所舉之證據，尚無法
    得無合理懷疑之心證，證明被告確有基於幫助詐欺取財之意
    而將帳戶之提款卡交予他人使用，自難逕以刑法第30條第1
    項、第339條第1項之詐欺取財罪幫助犯相繩。此外，復查無
    其他積極證據足資認定被告有何幫助他人詐欺取財之犯行，
    揆諸前揭說明，自應為無罪判決之諭知。
六、原審以不能證明被告犯罪，依前揭之說明，而為被告無罪之
    判決，即核無不合。檢察官上訴意旨略以：依被告於原審所
    述及上揭帳戶存摺對帳單顯示，可確知在95年10月12日時，
    前揭帳戶之存摺、金融卡等物仍在被告管理使用中；被告於
    偵訊及原審審理時所陳何時將系爭金融卡交與甲○○使用乙
    節，其時間點前後不一，證人甲○○亦於偵查中陳稱：其與
    被告彼此間金錢是各自管理等語，無從據此認定甲○○曾使
    用被告之系爭金融卡或知悉該金融卡之密碼，且本件亦無證
    據足認被告所有之上揭帳戶金融卡是遭他人擅自取用而脫離
    被告管理使用狀態；再依常理觀之，本件詐欺正犯所利用供
    被害人匯款之金融機構帳戶，必係自身所能掌控，否則豈會
    甘冒遭該帳戶真正所有人提領或掛失之風險，而使費心詐得
    之款項陷於無法取得之窘境，是本件即可推知係由被告自行
    提供並容許詐欺正犯使用，詐欺正犯因此而得以確實取得不
    法之利益等語而指摘原判決。然查，前開被告所有之帳戶，
    原係作為每月薪資轉帳使用，嗣被告於95年10月離職後即未
    再使用，此業經原判決理由中詳予說明。從而，在95年10月
    12 日時，前揭帳戶之存摺、金融卡等物仍在被告管理使用
    中，乃事理之常，且該帳戶係於96年6月8日後因本案始有交
    易紀錄，此距被告最後使用該帳戶之時點已相隔8月有餘，
    如被告欲以該帳戶從事幫助詐騙犯行，豈會任令該帳戶空置
    不用長達8月之久。再者，被告就何時將金融卡交與甲○○
    使用乙節，供述前後不一，此乃受限於記憶有限，隨著時間
    經過而逐漸淡忘，但就被告將上開金融卡交甲○○使用乙節
    供述始終並無不同，當無從以此即遽認被告之辯解不實。又
    證人甲○○經原審及本院傳喚到庭，然均依刑事訴訟法第
    180條之規定拒絕作證，顯見其對被告所辯將金融卡交與伊
    使用一情有所顧忌保留。檢察官執證人甲○○之證詞為被告
    不利之證據，應非可採。又證人甲○○曾有幫助詐欺之犯行
    ，此有臺灣板橋地方法院96年度簡字第6821號判決附卷可按
    （本院卷第17頁），益證被告所辯，尚非虛妄。第按刑事訴
    訟法第161條第1項規定：檢察官就被告犯罪事實，應負舉證
    責任，並指出證明之方法。對於其所訴之被告犯罪事實，應
    負提出證據及說服之實質舉證責任，倘所提出之證據，不足
    為被告有罪之積極證明，或其闡明之證明方法，無從說服
    法官以形成被告有罪之心證，基於無罪推定之原則，自應為
    被告無罪判決之諭知。而證據之取捨與證據之證明力如何，
    均屬事實審法院得自由裁量、判斷之職權，茍其此項裁量、
    判斷，並不悖乎通常一般人日常生活經驗之定則或論理法則
    ，又於判決內論敘其何以作此判斷之心證理由者，即不得任
    意指摘其為違法。茲原判決已詳敘就卷內證據調查之結果，
    而為綜合判斷、取捨，認不足證明被告確有公訴人所指訴之
    犯行，其得心證的理由已說明甚詳，且所為論斷從形式上觀
    察，亦難認有違背經驗法則、論理法則，或有其他違背法令
    之情形，自不容任意指為違法。公訴人提起上訴，仍執臆測
    之詞以被告為系爭帳戶、金融卡之管理使用者云云而為爭執
    ，復未提出其他積極事證證明被告確有何幫助詐欺之犯行，
    其砌詞漫指原判決不當，並無可取。原審諭知被告無罪，尚
    屬允當，可以維持，上訴為無理由，應予駁回。
據上論斷，應依刑事訴訟法第368條，判決如主文。
本案經檢察官壽勤偉到庭執行職務。
中    華    民    國    98    年    11    月    3    日
                  刑事第五庭    審判長法  官  高明哲
                                      法  官  林洲富
                                      法  官  高玉舜
以上正本證明與原本無異。
不得上訴。
                                      書記官  許雅淩
中    華    民    國    98    年    11    月    3     日


司法院資訊處製作；財團法人民間司法改革基金會備份。
